臺灣高等法院民事判決
109年度重家上字第58號
上    訴    人  
即附帶被上訴人 陳清智
訴  訟  代理人 張昱裕律師
視  同  上訴人  
即附帶被上訴人 陳清標
被      上訴人
即  附帶上訴人 陳美枝
訴  訟  代理人 錢炳村律師                      
上列當事人間請求分割遺產事件，上訴人對於中華民國109年5月
11日臺灣新竹地方法院108年度家繼訴字第4號、第7號第一審判
決提起上訴，被上訴人提起附帶上訴，本院於110年1月6日言詞
辯論終結，判決如下：
    主      文
原判決廢棄。
兩造就被繼承人陳秀鑾、陳西村所遺如附表一編號一、二、四號
所示之財產，應按如附表一「本院分割方法」欄所示之方法分割
。
第一、二審訴訟費用，由兩造各負擔三分之一。 
    事實及理由
壹、程序方面：
本件被上訴人即附帶上訴人（下稱被上訴人）於原法院起訴請
  求分割遺產，其訴訟標的對於共同訴訟之各人即兩造全體必須
  合一確定，依民事訴訟法第56條第1項第1款規定，上訴人即附
  帶被上訴人陳清智（下稱陳清智）提起上訴，其效力及於原審
  同造共同訴訟人陳清標（下稱陳清標），爰併列為視同上訴人
  ，合先敘明。
按當事人對於法院判決之結果聲明不服者，以有上訴之利益，
  始能謂為合法。所稱「上訴之利益」，乃指當事人有要求除去
  不利結果另行改判之必要及實益而言。換言之，當事人對於下
  級審之判決提起上訴，經上級審改判之結果，能獲有實際之利
  益者，始能謂為有上訴之利益(最高法院99年度台上字第24號
  裁定意旨參照)。查兩造之被繼承人陳秀鑾(於民國107年5月3
  日死亡)、陳西村(於同年5月14日死亡)所遺之財產範圍，原判
  決認定除附表1編號1、2號所示遺產外，陳秀鑾尚遺有夏諾科
  技股份有限公司(下稱夏諾公司)13萬8,778股股份、國泰世華
  商業銀行(下稱國泰世華)存款新臺幣(下同)17萬3,391元、美
  金2萬3,940.31元，惟被上訴人主張陳秀鑾所遺之夏諾公司股
  份為20萬股，應由兩造按應繼分比例原物分割，且國泰世華存
  款為其所有，非屬陳秀鑾遺產，則被上訴人可因請求改判之結
  果而獲有實益，是被上訴人就本件附帶上訴確有上訴利益。陳
  清智抗辯被上訴人之附帶上訴並無上訴利益，其附帶上訴不合
  法云云，尚非可採。
貳、實體方面：　　
被上訴人主張：兩造為陳秀鑾、陳西村之全體繼承人，應繼分
  各1/3。陳秀鑾、陳西村遺有如附表1編號1、2號所示財產外，
  陳秀鑾尚遺有夏諾公司20萬股股份，兩造並無不分割之協議，
  亦無因物之使用目的不能分割之情形，因無法達成協議，爰依
  民法第1164條之規定，請求依原物分割之方式，依附表2應繼
  分之比例，分割陳秀鑾、陳西村所遺之財產。
陳清智則以：陳秀鑾除遺有被上訴人主張之遺產外，尚遺有國
  泰世華存款17萬3,391元、美金2萬3,940.31元。另陳秀鑾所遺
  夏諾公司股份僅為13萬8,778股。又因兩造於107年7月20日就
  陳秀鑾、陳西村所遺財產達成分割協議，被上訴人不得再請求
  裁判分割遺產等語，資為抗辯。
陳清標則同意被上訴人之主張及請求。
本件經原審判決：陳秀鑾、陳西村所遺如附表1所示遺產，應分
  割如附表1「原審分割方法欄」所載。陳清智、被上訴人均聲
  明不服，分別提起上訴及附帶上訴。陳清智上訴聲明：㈠原判
  決廢棄。㈡被上訴人第一審之訴駁回。被上訴人則答辯聲明：
  上訴駁回。被上訴人附帶上訴聲明：㈠原審就不利於附帶上訴
  人部分廢棄。㈡陳秀鑾所遺夏諾公司股票20萬股，應由兩造各
  取得1/3。上訴人答辯聲明：附帶上訴駁回。
查，被上訴人主張其母陳秀鑾於107年5月3日死亡、其父陳西村
  於同年5月14日死亡，兩造為陳秀鑾、陳西村之全體繼承人，
  業據提出戶籍謄本為證（見原審卷㈠第19至22頁），且為陳清
  智、陳清標所不爭執，自堪信為真實。 
被上訴人主張陳秀鑾、陳西村遺有如附表1編號1、2號所示財產
  ，及夏諾公司20萬股股份，請求予以分割；則為陳清智所否認
  ，並以前開情詞置辯。經查：
  ㈠陳秀鑾、陳西村所遺之財產範圍：　
　⒈被上訴人主張陳秀鑾、陳西村遺有如附表1編號1、2號所示財
    產，為陳清智、陳清標所不爭執，自應列入陳秀鑾、陳西村
    所遺之財產。
　⒉被上訴人就附表1編號3部分主張陳秀鑾於99年間以200萬元購
    買夏諾公司20萬股股份，是陳秀鑾另遺有夏諾公司20萬股股
    份，陳清智對陳秀鑾曾購買夏諾公司20萬股股份固不爭執，
    惟辯稱陳秀鑾所遺之夏諾公司股份僅為13萬8,778股等語。
    查，夏諾公司102年10月1日股數持有清單上載明陳秀鑾於10
    1年減少6萬1,222股（見原審卷㈠第391頁），可知陳秀鑾持
    有夏諾公司股份已於101年間減為13萬8,778股（200,000-61
    ,222=138,778）。至被上訴人雖以夏諾公司其他股東呂惠君
    、溫士賢及詹德寶於100年持有夏諾公司股份並無增減紀錄
    為由，質疑上開持有清單記載不實云云，然呂惠君、溫士賢
    、詹德寶、劉政甫、盧秀惠於101年間持有夏諾公司股份分
    別增加10萬7,751股、6萬8,750股、6萬8,750股、2萬3,304
    股、1萬股，陳秀鑾、許正坤、陳仁章於同年持有之股份分
    別減少6萬1,222股、7萬7,750股、13萬9,583股，增加及減
    少之股數核屬相符，有上開持有清單在卷可佐，被上訴人以
    夏諾公司股東100年間並無股份增減紀錄為由，主張上開持
    有清單記載不實云云，自非可採。再者，夏諾公司107年2月
    12日股東名簿記載陳秀鑾持有股數為13萬8,778股，有夏諾
    公司108年8月19日夏字第001號函附卷可考（見原審證物卷
    第241至245頁）。參以，被上訴人提出之遺產稅免稅證明書
    （見原審卷㈠第24頁）上關於陳秀鑾所遺之夏諾公司財產數
    量記載為13萬8,778股。又兩造親自用印之夏諾公司股份分
    配協議書亦記載陳秀鑾持有股份為13萬8,778股（見原審卷㈠
    第103頁）。倘陳秀鑾持有之夏諾公司股份為20萬股，被上
    訴人焉有在前開分配協議書用印，及同意遺產稅免稅證明書
    記載之理？堪認陳秀鑾所遺之夏諾公司股份應為13萬8,778
    股。被上訴人主張陳秀鑾所遺夏諾公司股份應為20萬股云云
    ，委無足取。　
　⒊被上訴人主張附表1編號4所示陳秀鑾國泰世華帳戶實係由其
    使用，存入之款項均由其交由陳秀鑾後，再轉匯入該帳戶，
    故該帳戶內存款非屬陳秀鑾之遺產，並舉陳清智與陳清標LI
    NE對話紀錄為證（見原審卷㈡第163頁），然為陳清智所否認
    ，經查：
　⑴前開LINE對話紀錄中，陳清標於107年8月14日傳送：「昨晚
    聽你說陳美枝他要拿走爸爸、媽媽名下留下來所有的1/3 ，
    法律上這是他的權力（按應為權利）必須要給他，但僅僅是
    帳面上所有的1/3 ，那就含你之前轉訴（按應為轉述）給我
    知道的媽媽的定存是他的錢，但他也是1/3 的權力（按應為
    權利）而已，不可讓他為所欲為」，陳清智回覆以：「我沒
    有說訂存（按應為定存）是她的，我是說媽媽泰世華（按應
    為國泰世華）戶頭的是她的」、「她借用媽媽國泰世華戶頭
    來買美金」等語，可見前開LINE對話僅係陳清智將被上訴人
    告知之內容轉述予陳清標知悉，非可就此逕認陳清智同意上
    開國泰世華帳戶內的款項屬被上訴人所有。被上訴人前開主
    張，顯有誤解。
　⑵又查，陳秀鑾於103年2月20日開立上開國泰世華帳戶後，於
    同月24日匯入200萬元、同年9月26日匯入70萬元、104年3月
    26日匯入40萬元、105年4月12日匯入50萬元，有交易明細附
    卷可考（見原審證物卷第259至279頁）。被上訴人固主張陳
    秀鑾並未工作，無從擁有大額金錢，可見匯入之款項實際均
    為其所有云云，然被上訴人就此並未舉證以實其說，參以，
    陳秀鑾過世時尚遺有郵局定存400萬元，此情為兩造所不爭
    執，並有遺產稅免稅證明書可佐，足徵陳秀鑾擁有相當之資
    產，可見陳秀鑾是否從事工作，與其是否有上開款項匯入國
    泰世華帳戶顯然無涉。被上訴人前開主張，難謂可採。再者
    ，陳秀鑾使用上開國泰世華帳戶繳納其國泰世華信用卡卡費
    ，有國泰世華存匯作業管理部109年10月21日國世存匯作業
    字第1090155040號函存卷可稽（見本院卷第131頁），足認
    上開國泰世華帳戶為陳秀鑾實際管理、使用。至被上訴人雖
    於104年7月3日匯款100萬元至陳秀鑾台新銀行帳戶內（見原
    審卷㈡第218頁），惟被上訴人匯款之時間明顯晚於陳秀鑾10
    3、104年將款項匯入國泰世華帳戶內之時間，亦與陳秀鑾於
    105年匯入國泰世華帳戶之金額不符，自難認被上訴人匯款
    之100萬元與上開國泰世華帳戶內款項有關。
　⑶被上訴人另主張陳秀鑾於104年9月17日匯出200萬元後，將前
    開國泰世華帳戶餘款21萬餘元贈與其云云，然並未舉證以實
    其說，尚難逕信屬實。至被上訴人雖曾以其手機進入網路銀
    行操作上開國泰世華帳戶買賣外幣事宜，然其所操作之資金
    屬陳秀鑾所有，已如前述，被上訴人並不因操作上開資金即
    成為該資金之所有權人，自不待言。
　⑷綜上，如附表1編號4號所示國泰世華帳戶存款17萬3,391元、
    美金2萬3,940.31元（兩造均不爭執經折算新臺幣後為70萬9
    ,591元）為陳秀鑾所有，應列入陳秀鑾所遺之財產。
　㈡陳秀鑾、陳西村所遺之財產分割方式：
  ⒈按繼承人有數人時，在分割遺產前，各繼承人對於遺產全部
    為公同共有，民法第1151條定有明文。又除法律或契約另有
    規定外，公同共有物之處分及其他權利之行使，應得公同共
    有人全體之同意，為同法第828條第2項所明定。是欲將遺產
    之公同共有關係變更（即分割）為分別共有關係，如得公同
    共有人全體之同意，即可就遺產之全部或一部為分割，此與
    裁判分割應以遺產為一體為分割，而非以遺產中個個財產之
    分割為對象者，尚屬有間（最高法院98年度台上字第79號判
    決意旨參照）。是全體繼承人已就遺產中之一部先為協議分
    割，於法尚無不可。被上訴人主張兩造不得就陳秀鑾所遺之
    財產一部先為協議分割云云，容有誤解。
　⒉陳清智抗辯兩造已協議由其單獨繼承陳秀鑾所遺夏諾公司股
    份，業據提出股份分配協議書為證（見原審卷㈠第103頁），
    該分配協議書內容記載：查被繼承人陳秀鑾持有夏諾科技股
    份有限公司股票計13萬8,778股，現金股利計0元。業經所有
    繼承人協議分配如後列明細，其餘財產由所有繼承人自行協
    議分配繼承。長男陳清標分配0股、分配0元，次男陳清智分
    配13萬8,778股、分配138萬7,780元，長女陳美枝分配0股、
    分配0元。所有繼承人對以上遺產分配全無異議，若有違反
    民法第1138至1146條規定，概與過戶單位無關並放棄先訴抗
    辯權等語，已清楚記載兩造協議陳秀鑾所遺之夏諾公司股份
    由陳清智單獨繼承。況陳清智於107年8月13日以LINE詢問被
    上訴人：「今天有上班嗎」、「我的股票和宗聖的汽車都要
    蓋三個人的章」，被上訴人回覆以：「早上下班了，白天在
    補眠，現在準備去公司開會，要到幾點無法掌握」，陳清智
    表示：「你印章帶著」、「我回家燒香，晚一點再聯繫，我
    有時間就去你公司蓋印」，有該日LINE對話紀錄附卷可佐（
    見原審卷㈠第387頁）。而被上訴人於107年10月16日傳送LIN
    E予陳清智：「這麼有錢又不是沒錢，股票都給你了，你還
    鮮（按應為嫌）少嗎」，亦有該日LINE對話紀錄附卷可佐（
    見原審卷㈠第137頁），可知被上訴人亦承認夏諾公司股份已
    分歸陳清智所有，並願意用印以利陳清智辦理股份過戶事宜
    。足認兩造已先就陳秀鑾所遺之夏諾公司股份協議分割由陳
    清智單獨繼承。至被上訴人對其親自在前開分配協議書用印
    固不爭執（見本院卷第54頁），惟主張其因當時很傷心，沒
    看清楚蓋了什麼，且陳清智以陳秀鑾欠錢，用夏諾公司股份
    抵債為由，對其施用詐術，其要撤銷該意思表示。又縱認兩
    造曾協議分割，然陳西村並未參與協議分割，是該分割協議
    應屬無效云云。惟按被詐欺而為意思表示者，依民法第92條
    第1項之規定，表意人固得撤銷其意思表示，惟主張被詐欺
    而為表示之當事人，應就此項事實負舉證之責任，然被上訴
    人就主張其受陳清智詐騙一事，並未舉證證明之，其上揭主
    張洵非可採。又陳西村於陳秀鑾過世後數日，旋即過世，且
    兩造均為陳秀鑾、陳西村全體繼承人，已如前述，衡情兩造
    當無分別分割陳秀鑾、陳西村所遺之財產必要，陳清智辯稱
    兩造協議就陳秀鑾、陳西村所遺之財產一併處理等語，應與
    事實相符而可採信。被上訴人主張因陳西村未參與陳秀鑾所
    遺之財產分割，縱兩造有分割協議，亦屬無效云云，自非可
    採。則陳秀鑾所遺之夏諾公司股份兩造既已協議分割，自非
    本件應予裁判分割之遺產範圍。
　⒊陳清智復抗辯其扣除陳秀鑾、陳西村喪葬費用後，分別於107
    年9月25日匯款264萬7,934元、107年10月16日匯款6萬6,787
    元至陳清標中國信託銀行帳戶，於107年10月23日匯款3萬81
    1元至被上訴人國泰世華帳戶，可見兩造就如附表編號1、2
    、4所示之財產，兩造已協議分割各1/3云云。查，被上訴人
    、陳清標係委任陳清智領取陳秀鑾、陳西村所遺之存款，此
    有國泰世華繼承存款申請領取書、台新銀行存款及保管箱繼
    承申請書、郵政儲金存款繼承（代管）申請書足參（見原審
    卷㈠第115、123頁，原審證物卷第27、67頁），又上揭文書
    領取人（申請人）欄已由兩造親自簽名用印，被上訴人、陳
    清標並出具繼承存款委託書、辦理繼承事項授權書、郵政儲
    金繼承委託書（見原審卷㈠第117至121、125至129頁，原審
    證物卷第57至59、87至89頁），委託並授權陳清智代為領取
    存款，足認被上訴人、陳清標僅係委任陳清智領取陳秀鑾、
    陳西村所遺之存款。則陳清智執上開領取書、申請書、委託
    書為由，抗辯兩造就陳秀鑾、陳西村所遺之存款已達成協議
    分割云云，核與事實不符，顯非可採。又陳清智於107年9月
    25日匯款264萬7,934元（陳清智自行結算遺產現金部分分配
    額258萬5,819元，加上陳清標友人奠儀6萬2,115元，見原審
    卷㈠第224頁）至陳清標中國信託銀行帳戶，固有郵政跨行匯
    款申請書在卷足憑（見原審卷㈠第107頁），且為陳清標所不
    爭執（見原審卷㈠第225頁），惟陳清標於107年9月25日以LI
    NE與陳清智通話時陳稱：「那為何從一開始到現在，從不曾
    三人同時坐下談？我不明白」（見原審卷㈠第261頁），足認
    兩造就陳秀鑾、陳西村所遺之存款部分並未達成協議，則陳
    清智上開結算匯款，並非基於兩造間分割協議，至為灼然。
　⒋次按繼承人得隨時請求分割遺產，但法律另有規定或契約另
    有訂定者，不在此限，民法第1164條定有明文。陳秀鑾、陳
    西村所遺附表1編號1、2、4號所示之財產，並無不能分割之
    情形，亦無不分割之約定，已為兩造所是認，兩造既不能協
    議分割，則被上訴人請求分割，自屬有據。
　⒌又按關於遺產管理、分割及執行之費用，由遺產中支付之，
    民法第1150條前段定有明文。又被繼承人之喪葬費用，是否
    為繼承費用，民法雖未規定，然此項費用既為完畢被繼承人
    之後事所不可缺，且依遺產及贈與稅法第17條第1項第10款
    規定被繼承人之喪葬費用由繼承財產扣除，是被繼承人之喪
    葬費用，應由遺產中支付。查陳清智支付陳秀鑾、陳西村之
    喪葬費121萬1,050元乙節，為兩造所不爭執（見原審卷㈡第2
    34頁），則陳秀鑾、陳西村所遺之財產自應先扣除陳清智所
    支付前開費用121萬1,050元。
  ⒍承上，陳秀鑾、陳西村所遺之如附表編號1之財產，扣除陳清
    智所支付喪葬費121萬1,050元後，餘額本應由兩造按附表2
    所示應繼分比例分配，惟陳清智先行結算給付陳清標258萬5
    ,819元；被上訴人領取陳秀鑾國泰世華帳戶存款16萬8,000
    元、美金2萬3,940.31元(折算新臺幣後為70萬9,591元)，上
    開金額自陳清標、被上訴人可分得之部分扣抵後，陳清智可
    分得258萬5,819元【(8,968,508-1,211,050)/3=2,585,819
    】，被上訴人可分得170萬8,228元(2,585,819-168,000-709
    ,591=1,708,228)。陳清標則已無餘額可分。
  ⒎另陳秀鑾、陳西村所遺附表1編號2、4號所示之財產，為現金
    ，性質係可分，本院認以原物分配，並由兩造按應繼分比例
    分配為適當。
綜上所述，被上訴人依民法第1164條規定，請求分割陳秀鑾、
  陳西村如附表1編號1、2、4號所示財產，尚無不合，並應依如
  附表1「本院分割方法欄」所示方法分割。又按民法第1164條
  所定之遺產分割，係以整個遺產為一體為分割，並非以遺產中
  個別之財產分割為對象，亦即遺產分割之目的在廢止遺產全部
  之公同共有關係，而非旨在消滅個別財產之公同共有關係，其
  分割方法應對全部遺產整體為之，是以當事人對分割判決一部
  聲明不服，提起上訴，其上訴效力應及於訴之全部，不發生部
  分遺產分割確定之問題，且法院定分割方法不受當事人聲明或
  主張之拘束。準此，原審所定陳秀鑾、陳西村所遺之財產範圍
  及分割方法既與本院不同，應認陳清智上訴、被上訴人附帶上
  訴均為有理由，爰將原判決關此部分廢棄，改判如主文第2項
  所示。再者，關於遺產分割部分，既已由法院准予分割，並為
  全體公同共有人定分割方法，依民事訴訟法第80條之1規定，
  就此部分之訴訟費用由全體共有人依應繼分比例分擔，始為公
  平，附為敘明。   
本件事證已臻明確，兩造其餘之攻擊或防禦方法，經本院斟酌
  後，認為均不足以影響本判決之結果，爰不逐一論列，附此敘
  明。
據上論結，本件上訴及附帶上訴均為有理由，判決如主文。
中　　華　　民　　國　　110 　年　　2 　月　　 3  　　日
                  家事法庭
                      審判長法  官  賴劍毅
                            法  官  洪純莉
                            法  官  陳君鳳
正本係照原本作成。
如不服本判決，應於收受送達後20日內向本院提出上訴書狀，其
未表明上訴理由者，應於提出上訴後20日內向本院補提理由書狀
（均須按他造當事人之人數附繕本）上訴時應提出委任律師或具
有律師資格之人之委任狀；委任有律師資格者，另應附具律師資
格證書及釋明委任人與受任人有民事訴訟法第466條之1第1項但
書或第2項所定關係之釋明文書影本。如委任律師提起上訴者，
應一併繳納上訴審裁判費。
中　　華　　民　　國　　110 　年　　2 　　月　　5 　　日

    　　　　　　　　　　　　書記官  郭姝妤
附表1：
編號 遺產項目及金額(新臺幣) 原審分割方法 本院分割方法 1 陳清智保管陳秀鑾、陳西村所遺現金896萬8,508元 ⑴陳清智應給付陳清標80萬3,547元。 ⑵陳清智應給付陳美枝250萬6,295元。 ⑶陳清智取得186萬1,795元。 ⑷剩餘2元，由兩造按附表2比例分配。 (該現金扣除喪葬費121萬1,050元及匯給陳清標258萬5,819元後，餘額為517萬1,639元) ⑴扣除陳清智之父陳秀鑾、陳西村喪葬費用121萬1,050元後，餘款由兩造按附表2應繼分比例分配。 ⑵因陳清智已給付陳清標258萬5,819元，陳清智毋庸再為給付。 ⑶陳清智應給付被上訴人170萬8,228元。 ⑷陳清智可分得258萬5,819元。 2 陳秀鑾台新銀行存款89元及孳息 由被上訴人自行向銀行領取。 由兩造按附表2應繼分比例分配之。 3 陳秀鑾夏諾公司13萬8,778股股份 由陳清智取得全部。 因兩造已協議分割，非本件分割範圍。 4 陳秀鑾國泰世華存款17萬3,391元元、美金2萬3,940.31元 餘額5,391元由被上訴人自行向銀行領取(被上訴人前已提領16萬8,000元、美金2萬3,940.31元)。 ⑴被上訴人已提領之16萬8,000元、美金2萬3,940.31元，由被上訴人取得。 ⑵餘款5,391元由兩造按附表2應繼分比例分配之。 


附表2：
繼承人 應繼分比例 陳美枝 1/3 陳清智 1/3 陳清標 1/3